【裁判字號】    98,家聲,54
【裁判日期】    980710
【裁判案由】    變更子女姓氏
【裁判全文】
臺灣花蓮地方法院民事裁定              98年度家聲字第54號
聲  請  人  甲○○
上列聲請人聲請變更子女姓氏事件，本院裁定如下：
    主  文
准聲請人甲○○（男、民國○○年○ 月○○日生、身分證統一編號：
Ｚ000000000號）變更姓氏為母姓「黃」。
聲請程序費用由聲請人負擔。
    理  由
一、本件聲請意旨略以：聲請人甲○○（男、民國59年6 月30日
    生、身分證統一編號：Ｚ000000000號）自幼由舅舅黃硯傭收
    養，而從養父姓氏為「黃國強」。嗣因養父欲申請社會福利
    ，故而與聲請人於97年11月4 日終止收養關係，聲請人並回
    復生父姓氏「王」。惟聲請人生父乙○○已於77年5 月31日
    辭世，聲請人一直認知自己從姓為母姓「黃」，對生父「王
    」姓並無認同感。況因親友、鄰居、公司客戶等多年來皆以
    「黃國強」稱呼聲請人，聲請人今因上揭事由而回復「甲○
    ○」，實難令他人於短時間內而週之，且聲請人所登載之個
    人資料皆為「黃國強」，如需異動為「甲○○」，所耗成本
    及時間甚鉅，因此「王」姓對聲請人實有不利之影響，爰依
    民法第1059條第5 項之規定，請求將聲請人之姓氏變更為母
    姓「黃」姓等語。
二、按有下列各款情形之一，且有事實足認子女之姓氏對其有不
    利之影響時，父母之一方或子女得請求法院宣告變更子女之
    姓氏為父姓或母姓：一、父母離婚者。二、父母之一方或雙
    方死亡者。三、父母之一方或雙方生死不明滿三年者。四、
    父母之一方曾有或現有未盡扶養義務滿二年者，民法第1059
    條第5 項定有明文。又姓氏屬姓名權而為人格權之一部分，
    具有社會人格之可辯識性，與身分安定及交易安全有關外，
    姓氏尚具有家族制度之表徵，故賦予父母之選擇權，惟因應
    情勢變更，倘有事實足認子女之姓氏對其有不利之影響時，
    父母之一方或子女自得請求法院宣告變更子女之姓氏為父姓
    或母姓。
三、經查，聲請人主張之事實，業據其提出戶籍謄本2 份、和解
    筆錄1 份為證，並據證人即聲請人之母黃秀蘭到庭證述明確
    ，堪信為真實。本院審酌姓氏為個人在社會生活活動中之代
    號，具有社會人格之可辯識性，與身分安定及交易安全有關
    外，且姓氏與人格、名譽、身分地位有著密不可分之關係，
    而為人格權之一部，受憲法保障，其稱姓之選擇應尊重子女
    之意願，始能真正尊重及貫徹保護子女最佳利益之目的。本
    件聲請人因自幼為其舅舅黃硯傭收養，而從養父姓氏為「黃
    國強」，是其長期以來主觀認知自己從姓為母姓「黃」，而
    非父姓「王」，且聲請人在社會生活活動中為人所知悉之姓
    氏亦為母姓「黃」，參之聲請人生父已往生多年，則父姓「
    王」姓與聲請人之生活已長期失去聯結關係，是以，若強勉
    聲請人從父姓「王」，既不符其個人主觀認知及意願，且對
    其在社會生活活動上亦有所不便，應認從父姓對其有不利之
    影響，故聲請人之請求核與前揭法律規定尚無不合，應予准
    許，爰裁定如主文所示。
四、依非訟事件法第21條第1項前段，裁定如主文。
中    華    民    國    98    年    7     月    10    日
                  家事法庭      法  官  吳韻馨
以上正本證明與原本無異。
如對本裁定抗告，須於裁定送達後10日之不變期間內，向本院提
出抗告狀，並繳納抗告費新臺幣1,000元。
中    華    民    國    98    年    7     月    13    日
                                書記官  高明正


司法院資訊處製作；財團法人民間司法改革基金會備份。
